【裁判字號】    90,訴,157
【裁判日期】    900731
【裁判案由】    損害賠償
【裁判全文】
台灣基隆地方法院民事判決  九十年度訴字第一五七號
    原      告  乙○○八十三.
                丙○○八十五.
    法定代理人  丁○○右二原.
    被      告  甲○○
右當事人間請求損害賠償事件，本院判決如左：
    主  文
被告應給付原告丁○○新台幣拾壹萬肆仟貳佰元，及自九十年七月二十日起至清償日
止，按週年利率百分之五計算之利息。
被告應給付原告乙○○新台幣拾肆萬陸仟肆佰肆拾陸元，及自九十年七月二十日起至
清償日止，按週年利率百分之五計算之利息。
被告應給付原告丙○○新台幣壹萬伍仟壹佰零陸元，及自九十年七月二十日起至清償
日止，按週年利率百分之五計算之利息。
原告其餘之訴駁回。
訴訟費用由被告負擔十分之四，餘由原告負擔。
本判決第一項於原告丁○○以新台幣肆萬元為被告供擔保後，得為假執行。
本判決第二項於原告乙○○以新台幣伍萬元為被告供擔保後，得為假執行。
本判決第三項於原告丙○○以新台幣伍仟元為被告供擔保後，得為假執行。
原告其餘假執行之聲請駁回。
    事  實
甲、原告方面：
一、聲明：被告應給付原告丁○○新台幣（下同）四十二萬四千五百十元、給付原告
    乙○○二十萬三千八百四十六元，給付原告丙○○七萬零六百四十四元，及均自
    起訴狀繕本送達翌日起至清償日止，按週年利率百分之五計算之利息。原告等願
    供擔保請准宣告假執行。
二、陳述：
（一）被告於民國八十九年八月十三日上午十時三十分許，駕車號ＩＪ—四六一五號
      自用小客車，沿基隆市○○○路往麥金路方向行駛，途經麥金路石波瀨圓環處
      時，原應注意車前狀況及兩車併行之間隔，並隨時採取必要之安全措施；又汽
      車變換車道時，應注意安全距離，而依當時情形，又無不能注意情事，竟疏未
      注意在其右側由原告丁○○所騎乘附載其子即原告丙○○、其女即原告乙○○
      之車號ＵＧＥ—三一七號輕型機車。被告因欲右轉往麥金路方向行駛，致其汽
      車右前保險桿擦撞原告丁○○所騎乘之機車車尾，使原告等三人人車倒地，原
      告丁○○因而受有左鎖骨骨折及多處擦傷，原告丙○○受有多處擦傷，原告乙○○受有右股骨骨折、左臉挫傷等傷害，業經鈞院判決被告罪刑在案。
（二）按，因故意或過失，不法侵害他人之權利者，負損害賠償責任，民法第一百八
      十四條第一項前段定有明文。而被告係因過失不法侵害原告等三人權利，被告
      過失行為與原告等三人所受傷害有相當因果關係。茲就原告之請求賠償金額分
      列如下：
  １、醫療費部分：
    (1)原告丁○○部分：迄至九十年一月三日止，因本件車禍受傷，已支付醫療費用
      新台幣（下同）七千四百四十二元，另八十九年九月十六日手術植入體內之鋼
      板，預計一年後即約九十年九月間需施以第二次拔出鋼板手術，有手術、住院
      、醫療費約八千元，與術後回診必要之診療、藥品等費用約三千元，總計一萬
      八千四百四十二元。
    (2)原告乙○○部分：迄至九十年一月三日，因本件車禍受傷，已支付九千零九元
      之醫療費用，另九十年五月第二次拔除鋼板手術、住院、醫療等費用復支付八
      千元，嗣後回診治療必要之醫療費用預計再支出三千元，總計二萬零九元，應
      由被告賠償。
    (3)原告丙○○部分：原告丙○○因本件車禍受傷，共支出一千五百八十元醫療費
      用。
  ２、喪失及減少勞動能力部分：原告丁○○於本件車禍受傷前，在明味小吃店任服
      務生，月薪二萬七千元，本件車禍發生後，自八十九年八月十三日起有五個月
      不能工作，共計損失工作所得十三萬五千元，另自九十年六月二十日回診時，
      醫生仍囑咐約四至六個月再從事負重工作較妥當，且原告丁○○預計於九十年
      九月間仍須接受第二次手術，是原告另有勞動能力之減少，期間自九十年一月
      十三日至同年十月二十日，至少達九個月之久，雖原告丁○○之雇主並未減發
      薪資，然仍以每月減少薪資約七千元計算，共計損失工作所得六萬三千元。總
      計喪失及減少勞動能力之損害為十九萬八千元，應由被告賠償。至被告所辯應
      提出所得稅扣繳憑單為證，因工作薪資乃由雇主直接發予現金，故無所得稅扣
      繳憑單可證。
  ３、增加生活上之需要部分：
    (1)看護費用：原告丁○○因受傷住院、開刀手術醫療，致需人看護照顧，且無法
      照顧家庭，是看護照料原告等三人，或看家煮飯、照顧幼小子女等，均係生活
      上增加之需要，乃由訴外人即原告丁○○之夫張春盛擔任看護工作，自八十九
      年八月十三日起共計九十天，茲以訴外人張春盛因看護不能工作之日薪二千五
      百元計算看護費，原告丁○○、乙○○、丙○○三人每日各需支出看護費用各
      為一千元、一千元及五百元，合計九十天各為九萬元、九萬元及四萬五千元。
      另原告乙○○本應於九十年五月間從事第二次拔除鋼板手術，需再受看護二個
      月，雖因就學因素尚未實施，然仍以每日一千元計算，計需另支出六萬元之看
      護費。
    (2)活動助行器：原告乙○○因本次車禍受傷購買活動助行器乙具，支出一千二百
      元。
  ４、慰撫金部分：原告三人車禍當時，遭被告駕駛之汽車由後猛烈撞擊，人車倒地
      拖行四、五公尺遠，原告三人骨折、破皮、流血，事後憶及恐怖景致仿如歷歷
      在目，尤其受傷部位尚在手術治療，一有疼痛，令人驚怖，血淋淋之車禍場面
      常再浮現，致精神飽受催折而痛苦難堪，甚且造成情緒焦慮，激躁、困惑，甚
      至失眠或夢魘痛哭驚醒，尤以原告丁○○身為母親感同身受幼齡子女心靈之精
      神痛苦更屬慘烈，而原告乙○○年僅六、七歲竟要助行器輔行，更屬嚴重傷痛
      ，難以言狀，至原告丙○○僅四、五歲便烙下車禍疤記，精神痛苦非比尋常，
      是原告丁○○、乙○○、丙○○各請求精神慰撫金三十萬元、十二萬元及五萬
      四千三百四十元。
（三）再按，汽車行駛時，駕駛人應注意車前狀況及兩車併行之間隔，並隨時採取必
      要之安全措施。又變換車道時，應注意安全距離。且轉彎車應讓直行車先行。
      而車輛行至有號誌之交岔路口，遇有前行或轉彎之車道交通擁塞時，應在路口
      停止線前暫停，不得逕行駛入交岔路口內，道路交通安全規則第九十四條第三
      項、第九十八條第一項第六款、第一百零二條第一項第六款本文及第十二款前
      段分別定有明文。被告駕車行經行車管制號誌岔路口，任意跨越雙白線右轉不
      當，未注意車前狀況，且未保持前後兩車安全距離，既違反上揭規定，亦為本
      件肇事主因，應負損害之最大部分責任。至原告丁○○雖因違反同規則第八十
      八條第一項第二款超載規定，或因車道擁擠，停於後次列車，行速較慢，被誤
      認為有假外側車道直行之不當疏失，惟注意路況及前後車安全距離，乃道路駕
      駛人避免肇事首應遵守之交通行車規則，縱原告應負與有過失之責任，充其量
      僅有百分之二十至三十之過失責任。事實上超載行為僅係行政不法，非關肇事
      原因，甚且由事故後現場倒地之人車均未再遭駛來之後車撞擊，益證被告未注
      意路況與未保持安全距離，致撞擊原告騎乘之機車車尾，應負百分之八十以上
      之過失責任。是原告縱應負擔百分之三十之過失責任，以原告丁○○、乙○○
      、丙○○三人本得分別請求共計六十萬六千四百四十二元、二十九萬一千二百
      零九元及十萬零九百二十元，則減輕賠償額各扣除百分之三十之計算，被告應
      分別賠償原告等三人如聲明所示之金額。
三、證據：提出診斷證明書正本四紙、影本一紙、車輛行車事故鑑定委員會鑑定意見
    、刑事判決書影本各一份、醫療費用收據影本四紙、在職證明書、醫療費用明細
    表、營利事業登記證影本各一紙。
乙、被告方面：
一、聲明：駁回原告之訴及其假執行之聲請。
二、陳述：
（一）對原告九十年七月十九日提出之起訴狀記載醫療費用項目之金額，及原告乙○○所需活動助行器費用項目之金額雖不爭執，然就其他賠償項目之請求，爭執
      如下：
  １、喪失及減少勞動能力部分：否認原告所提在職證明之真正，請原告提出所得稅
      扣繳憑單以證明，且原告無法證明有達五個月不能工作。
  ２、看護費用部分：原告等實際所需看護之期間，除原告等住院及原告乙○○另施
      第二次手術所需看護期間予以承認外，應未達原告所主張之九十天之久，又原
      告等三人所需看護不需原告丁○○之夫完全不工作來照顧。
  ３、慰撫金部分：原告要求過高。
（二）且本件車禍之發生，經車輛行車事故鑑定分析，兩造均有過失，過失責任比例
      原告亦應負擔百分之四十之責任，餘百分之六十始由被告負擔，且被告無資力
      償還原告過高之金額請求。
丙、本院依職權調閱本院八十九年度交易字第一二七號刑事卷（含偵查及執行卷）（
    下稱刑事卷）參閱。
    理  由
一、按訴狀送達後，原告不得將原訴變更或追加他訴，但被告同意者，不在此限，民
    事訴訟法第二百五十五條第一項但書第一款定有明文。本件原告丁○○起訴後追
    加乙○○、丙○○為原告，業經被告同意，揆諸上開規定，應予准許，合先敘明
    。
二、本件原告主張被告於民國八十九年八月十三日上午十時三十分許，駕車號ＩＪ—
    四六一五號自用小客車，沿基隆市○○○路往麥金路方向行駛，途經麥金路石波
    瀨圓環處時，原應注意車前狀況及兩車併行之間隔，並隨時採取必要之安全措施
    ；又汽車變換車道時，應注意安全距離，而依當時情形，又無不能注意情事，竟
    疏未注意在其右側由原告丁○○所騎乘附載其子即原告丙○○、其女即原告乙○○之車號ＵＧＥ—三一七號輕型機車。被告因欲右轉往麥金路方向行駛，致其汽
    車右前保險桿擦撞原告丁○○所騎乘之機車車尾，使原告等三人人車倒地，原告
    丁○○因而受有左鎖骨骨折及多處擦傷，原告丙○○受有多處擦傷，原告乙○○
    受有右股骨骨折、左臉挫傷等傷害，為此依據侵權行為損害賠償請求權，訴請被
    告賠償如聲明所載之金額。被告則以其無資力償還，而原告所主張之喪失及減少
    勞動能力部分、看護費用部分及慰撫金部分請求過高不實，且原告應就事故發生
    負百分之四十之過失責任比例等語資為抗辯。
三、經查兩造就系爭車禍發生之人、時、地、物均不爭執，而系爭車禍之肇事責任，
    經台灣省基宜區車輛行車事故鑑定委員會鑑定，認為肇事責任在於被告甲○○行
    經行車管制號誌岔路口，假內側（直行）車道右轉不當，復未注意車前狀況，以
    及原告丁○○（超載）行經行車管制號誌岔路口，假外側（右轉）車道直行不當
    ，有原告提出之該委員會鑑定書在卷可按，經參酌刑事卷內相關筆錄、照片、道
    路交通事故調查報告表，堪認上開鑑定意見可信。而原告等三人因系爭車禍分別
    受有如事實欄所示之傷害，有本院八十九年度交易字第一二七號判決書影本一份
    及診斷證明書五紙附卷可查，亦堪信為真實。據此，被告就原告所受之傷害，顯
    有過失，且具有相當因果關係，原告依據民法第一百八十四條規定請求損害賠償
    ，於法自屬有據，所應審究者，為原告所受之損害額，以及原、被告各應負之過
    失責任比例。
四、損害額之認定：
（一）醫療費用部分：原告丁○○、乙○○、丙○○因本件車禍受傷已支出及預計尚
      需支出之醫療費用，各為一萬八千四百四十二元、二萬零九元及一千五百八十
      元，為被告所不爭，並有卷附之原告提出之醫療費用明細表及醫療費用收據影
      本四紙可佐，應予准許。
（二）喪失及減少勞動能力部分：
  １、原告丁○○主張其於本件車禍前，在明味小吃店擔任服務生工作，月薪二萬七
      千元，業據其提出在職證明書一紙為證，被告雖否認該在職證明為真實，認應
      提出所得稅扣繳憑單為證，然查上開在職證明書既有明味小吃店之店章及負責
      人之簽名蓋章，另參酌原告提出之營利事業登記證影本所示確有此一小吃店之
      事實，應信原告所提之在職證明書為真，而該在職證明既由小吃店負責人證明
      原告自八十九年四月起擔任服務生職務，月薪時領二萬七千元，原告此部分之
      主張自可信為真實。
  ２、原告丁○○自八十九年八月十三日至同年月二十一日及同年九月十五日至同年
      九月十九日曾經兩次住院，依卷附之診斷證明書足堪認定，此期間以其鎖骨骨
      折之傷勢住院接受醫療及手術之情形，衡情勢必無法從事工作，應認原告因此
      喪失勞動能力共計十三日，則依原告丁○○系爭車禍發生前之月薪計算，認其
      工作損失應為一萬一千七百元。逾前揭時間原告所主張之喪失勞動能力之事實
      ，既為被告所否認，原告就此有利於己之事實，復未提出任何證據證明，難認
      原告丁○○此部分之主張為真。
  ３、再就原告丁○○主張本件車禍受傷經恢復後，自九十年一月十三日起，尚有減
      少勞動能力每月計七千元，共九個月之事實，為被告所否認，雖提出長庚紀念
      醫院於九十年六月二十日開具之診斷證明書一紙為證，而查上開診斷證明醫囑
      欄固記明「若為負重工作，可能約四至六個月之恢復期，再從事負重工作比較
      妥當」，然查卷附之九十年六月二十日開具之前開在職證明書，其上載明原告
      迄今工作實領薪資二萬七千元，核與系爭車禍發生前所領之薪資相較，並無短
      少，並為原告丁○○所自承，可知上揭診斷證明書之醫囑謂不得從事負重工作
      ，對於原告丁○○之工作情形而言，並無勞動能力減少之事實，原告此部分之
      主張，即屬無據，不應准許。
（三）看護費用部分：
  １、看護期間之計算：原告主張其等三人因車禍受傷需人看護之期間，自車禍發生
      就診日起共計九十天等情，其中除原告丁○○及乙○○住院期間，及原告乙○○第二次拔除鋼板手術後二個月之期間，為被告所不爭執，並參酌其等鎖骨骨
      折與右股骨骨折之傷勢，於住院手術、醫療時期，或原告乙○○右股骨甫施行
      手術後一定期間內，行動勢必有所不便，應認確需他人看護之外，其餘原告主
      張其等三人於出院後之期間，何以仍有看護之必要，就此原告並未提出任何證
      據證明此等有利於己之事實，況原告丙○○本件系爭車禍僅受擦傷，於就診當
      日即出院，有診斷證明書影本一紙在卷可參，竟亦主張需看護達九十日之期間
      ，實無所據。從而，原告所需之看護期間，就原告丁○○而言，其住院期間共
      計十三日，已如前述；就原告乙○○而言，其自八十九年八月十三日至同年月
      二十一日住院期間，以及第二次拔除鋼板手術併術後二個月之期間，共計六十
      八日。
  ２、看護費計算之認定：前揭所認原告丁○○與乙○○需看護之期間，原告雖未僱
      用職業護士，而係由原告丁○○之夫（即原告乙○○之父）張春盛看護，並無
      現實看護費用之支付，然按親屬間之看護，縱因出於親情而未支付該費用，然
      其所付出之勞力，顯非不能以金錢為評價，此種基於身分關係之恩惠，自不能
      加惠於加害人，而應比照一般看護情形，認被害人受有相當看護費之損害，命
      加害人賠償，始符民法第一百九十三條第一項所定「增加生活上需要」之意旨
      ，最高法院著有八十九年度台上字第一七四九號判決可資參照。是故應認原告
      丁○○、乙○○受有相當看護費用之損害，以親屬所付出之勞力，衡量比照僱
      用職業護士看護情形而定其損害額，而參諸醫院一般職業護士之看護，全日照
      護每人至少為二千元以上，然原告既主張原告丁○○、乙○○每人每日各以一
      千元之金額計算，於法核無不合，則應以之為原告看護費之計算標準。至原告
      主張應依訴外人張春盛之每日工作損失之方式計算看護費，按親屬間看護既須
      以親屬所付出之勞力為評價，則與其因看護致停止本身工作或營業之損失無關
      ，原告上開主張，容有誤會，併予敘明。
  ３、綜上，原告所受看護費用之損害，以每人每日一千元併其所需看護期間計算，
      原告丁○○共受有一萬三千元之損害，原告乙○○共受有六萬八千元之損害。
（四）活動助行器部分：原告主張原告乙○○因傷購買活動助行器之費用一千二百元
      一節，既為被告所不爭，應堪認為真實，此部分增加生活上需要所受之損害，
      應予准許。
（五）慰撫金部分：本院斟酌原告丁○○所受之鎖骨骨折，原告乙○○所受之股骨骨
      折傷害重大，復均需忍受植入及拔除鋼板二次手術之痛楚，及原告丙○○年幼
      即因車禍受傷之驚恐情緒，與兩造之身分、地位、經濟狀況等一切情況，認原
      告丁○○、乙○○之慰撫金，各以十二萬元，原告丙○○之慰撫金，以二萬元
      為相當。
（六）綜上，應認原告丁○○、乙○○、丙○○因本件車禍所受之損害分別為十六萬
      三千一百四十二元、二十萬九千二百零九元及二萬一千五百八十元。
五、過失責任比例之認定：
（一）經查被告甲○○行經行車管制號誌岔路口，假內側之直行車道右轉不當，復未
      注意車前狀況為本件車禍肇事主因，而原告丁○○超載，假外側之右轉車道直
      行亦有不當則為肇事之次因，有原告提出之行車員會鑑定書在卷可按，是被告
      之過失程度顯然較高，本院審酌被告與原告丁○○之過失程度，認被告與原告
      丁○○之過失比例分別為百分之七十與三十。
（二）按損害之發生或擴大，被害人與有過失者，法院得減輕賠償金額，或免除之；
      前二項之規定，於被害人之代理人或使用人與有過失者，準用之。民法第二百
      十七條第一項、第三項分別定有明文。另按民法第二百二十四條所謂代理人，
      應包括法定代理人在內，該條可類推適用於同法第二百十七條被害人與有過失
      之規定，亦即在適用民法第二百十七條之場合，損害賠償權利人之代理人或使
      用人之過失，可視同損害賠償權利人之過失，適用過失相抵之法則，最高法院
      著有七十三年台上字第二二０一號判例可資參照。依前開法條及判例意旨可知
      ，被害人之法定代理人就損害之發生或擴大與有過失者，被害人亦應承擔其與
      有過失之責，而得減輕加害人之賠償金額，則本件車禍被害之原告丙○○、乙○○亦應承擔原告丁○○前揭所述與有過失之責。是綜合原告丁○○、乙○○
      及丙○○所受之損害，及本院以前開被告等應負百分之七十之過失責任據以核
      減後，被告應給付原告丁○○之金額為十一萬四千二百元，應給付原告乙○○
      十四萬六千四百四十六元，應給付原告丙○○一萬五千一百零六元。
六、綜上所述，原告丁○○於請求被告給付十一萬四千二百元，原告乙○○於請求被
    告給付十四萬六千四百四十六元，原告丙○○於請求被告給付一萬五千一百零六
    元，及均自起訴狀繕本送達被告翌日，即九十年七月二十日起至清償日止，按週
    年利率百分之五計算之利息，均無不合，應予准許。原告逾此部分之請求為無理
    由，應予駁回。
七、原告陳明願供擔保，聲請宣告假執行，就其勝訴部分，核無不合，爰酌定相當擔
    保金額准許之。其敗訴部分，假執行之聲請失所附麗，應予駁回。
據上論結，原告之訴為一部有理由，一部無理由，依民事訴訟法第七十九條但書、第
三百九十條第二項，判決如主文。
中      華      民      國      九十      年      七    月    三十一    日
~B台灣基隆地方法院民事庭
~B    法      官  王翠芬
右為正本係照原本作成。
對於本件判決如有不服，應於收受送達後廿日內向本院提出上訴書狀，上訴於台灣高
等法院，並按他造當事人之人數附具繕本。
中      華      民      國      九十      年      八      月     一     日
~B    書  記  官  潘端典


司法院資訊處製作；財團法人民間司法改革基金會備份。
